臺灣高等法院花蓮分院刑事判決　　　　　　　　　九十年度上更(一)字第一三三號
　　上　訴　人　丙○○○股份有限公司
　　即　自訴人
　　代　表　人　戊○○
　　自訴代理人　乙○○
　　被　　　告　己○○
　　　　　（原名藍炳煌）
　　　　　　　　甲○○
　　　　　　　　丁○○
右上訴人因被告等偽造文書等案件，不服臺灣花蓮地方法院八十八年度自字第二三號
，中華民國八十八年七月二十一日第一審判決，提起上訴，經最高法院第一次發回更
審，本院更為判決如左：
    主      文
原判決關於甲○○偽造私文書及使公務員登載不實部分撤銷。
其他上訴駁回。
    理      由
壹、上訴駁回部分（即被告己○○、丁○○部分）：
一、本件上訴人即自訴人自訴意旨略以：被告己○○、甲○○為夫妻，被告丁○○為
    被告己○○胞姐藍秀鑾之子，詎被告己○○與丁○○共同意圖為自己不法之所有
    ，由被告己○○利用擔任自訴人丙○○○股份有限公司（下稱國冊公司）副總經
    理，被告甲○○擔任該公司出納之便（被告甲○○不在上訴人於原審追加自訴範
    圍內，理由詳後述），假藉國冊公司及法定代理人戊○○名義，於八十八年二月
    上旬，偽造抵押權設定登記契約書，將坐落花蓮市○○段三０七、三０八、三０
    九、三一０、三一二、三一三、三一六、三一七、三一八、三一九、三二０、三
    二二、三二三、三二四、三二五、三二六、三三二、三三四、三三六、三四四等
    二十筆建物，持向花蓮地政事務所，虛偽設定最高限額抵押權新台幣（下同）二
    千五百萬元予被告丁○○，矇使該所公務員登載於職務上所掌管之地籍謄本公文
    書，足生損害於國冊公司，因認被告己○○及丁○○共同涉犯有偽造私文書及使
    公務員登載不實等罪嫌。
二、訊據被告己○○及丁○○固坦承將前揭建物設定抵押權予被告丁○○之事實，惟
    堅決否認涉有前揭犯行，被告己○○辯稱：自訴人因經營公司業務不善，虧損連
    連，乃要求伊夫婦入主國冊公司處理業務，惟因公司負債過多，致向銀行貸款困
    難，伊等為使公司業務順利推展，乃轉向被告丁○○借款，陳某要求擔保，伊等
    遂將前揭建物設定抵押權予被告丁○○。被告丁○○則以：是被告己○○以國冊
    公司名義向伊借款，共借了五百萬元，因被告己○○說國冊公司也欠他錢，伊借
    出去的錢，本息都沒有還，伊覺得沒有保障，所以伊就向被告己○○說，被告己○○就以伊的名義設定抵押等語置辯。訊之國冊公司法定代理人戊○○雖坦承伊
    曾將公司大小章交予被告己○○之事實，惟聲稱伊僅授權被告己○○從事餘屋銷
    售、工程收尾、分戶貸款等，並未授權被告己○○將前揭建物設定抵押等語。
三、按犯罪事實應依證據認定之，無證據不得推定其犯罪事實，又不能證明被告犯罪
    或其行為不罰者，應諭知無罪之判決，刑事訴訟法第一百五十四條、第三百零一
    條第一項分別定有明文。而告訴人之告訴，係以使被告受刑事訴追為目的，是其
    陳述是否與事實相符，仍應調查其他證據以資審認。被害人之陳述如無瑕疵，且
    就其他方面調查又與事實相符，固足採為科刑之基礎，倘其陳述尚有瑕疵，則在
    未究明前，遽採為論罪科刑之根據，即難認為適法。次按刑法上之偽造私文書罪
    ，以無制作權人冒用他人名義虛偽製作內容不實之文書為要件；使公務員登載不
    實罪，則以明知為不實之事項，使無審查權之公務員登載於職務上所掌管之公文
    書為要件（最高法院五十二年台上字第一三００號、六十一年台上字第三０九九
    號、四十七年台上字第二二六號與七十三年台上字第一七一０號判例意旨可資參
    照）。
四、經查：
    （一）被告己○○及甲○○係於八十七年初，因國冊公司財務困難，而由戊○○
          央請渠等二人回到公司處理業務等情，業經證人即國冊公司會計謝秀圓到
          庭證述明確（見原審卷二第十頁反面），而被告己○○、甲○○應戊○○
          之請入主公司後，基於公司業務運作需要，而將國冊公司的大、小章、權
          狀等物均由渠等二人保管、使用等情，亦為戊○○所自承（見原審卷一第
          一三二頁，八十八年五月十日補充理由狀，偵查卷第九頁反面、第十一頁
          ，本院九十一年七月十日訊問筆錄），證人謝秀圓亦證稱公司之會計文件
          均係交由被告己○○簽名、蓋章，當時戊○○均在公司等語（見原審卷二
          第十頁反面至第十一頁），足認彼時被告己○○已被授權負責國冊公司全
          部業務之推展與進行。且依一般經驗法則，將權狀併同印鑑交予他人，通
          常均含有處分權授與之意思，而向外調度資金又係解決國冊公司財務困境
          之必要手段，苟戊○○並未授權被告己○○辦理抵押借款事宜，焉有可能
          如此？堪認被告己○○所辯伊已被授權以國冊公司所有之不動產向外抵押
          借款周轉一節，已非全然無據。
    （二）戊○○於本院受命法官調查時，明確坦承國冊公司確有向被告丁○○借款
          之事實（見本院卷第一０七頁至一０九頁），且承諾願優先清償國冊公司
          對被告丁○○所負借款債務（見本院卷第一０八頁），並有經過戊○○簽
          名認可之轉帳單附卷可稽（見原審卷二第五十四頁反面下方之轉帳單）。
          另自卷附戊○○與被告己○○所簽訂之「股權讓渡契約書」（原審卷二第
          二十八頁）內容觀之，其上載明戊○○應給付被告己○○五千一百萬元（
          包括股權一千六百萬元及借款三千五百萬元），而依戊○○所述，因嗣後
          與被告己○○發生爭執，所以僅給付被告己○○一千七百萬元（本院卷第
          四十二頁），戊○○既欠被告己○○三千四百萬元尚未償還，其後被告藍
          立全應戊○○所請，回國冊公司解決公司財務困境，顯然係戊○○有求於
          被告己○○，衡諸常情，斷無可能要求被告己○○無條件將已受領之金錢
          提供國冊公司使用，而未提供任何擔保。而被告己○○亦非全無商業經驗
          之人，亦不致在戊○○積欠三千四百萬元未還之狀況下，再將其已經受領
          之款項無條件提供國冊公司使用。是被告己○○辯稱就前揭建物設定抵押
          權是經過戊○○授權等情，核於經驗法則並無違背。而戊○○指稱伊當初
          與被告己○○約定將其所已受領之一千七百萬元提供國冊公司使用一節，
          則於常情顯然違背，不足採信。
    （三）所謂最高限額抵押權，係指在抵押權存續期間內，得借得還，於最後決算
          時，在最高限額內有擔保效力者而言。此與一般抵押權，係專就已經成立
          之特定債權為擔保者，有所不同。是最高限額抵押權設定時，既非必然有
          債權存在，故就形式上而言，土地暨建築改良物簿及他項權利證明書上關
          於最高限額抵押權內容之記載，僅係在表彰該土地暨建築改良物於所記載
          之存續期間及最高限額範圍內之債權，有擔保之效力，並未顯示抵押債務
          人對抵押債權人是否負有債務。是被告丁○○是否於前開抵押權設定前後
          ，借款予國冊公司，與前開抵押權之記載無涉。從而自訴人指訴本件被告
          丁○○實際上並未於本件最高限額抵押權設定前後借款予國冊公司（係被
          告己○○以丁○○名義借款予國冊公司）一節，即便屬實（被告等均堅稱
          被告丁○○實際上確有借款五百萬元予國冊公司），亦屬雙方就該抵押債
          權是否確實存在之民事糾葛，應循民事訴訟程序尋求解決。換言之，花蓮
          地政事務所承辦公務員於前開最高限額抵押權設定時，在土地及建築改良
          物登記簿及他項權利證明書等公文書上所登載之事項，並不涉及抵押債權
          是否存在之事實，故即使自訴人所指被告丁○○實際上並未借款予國冊公
          司一節屬實，被告等亦無使公務員為任何不實事項登載之可言。
    （四）原審就此部分判決被告己○○、丁○○無罪，並無不當，自訴人仍執前詞
          指摘原判決此部分不當，並無可取，其此部分上訴應予駁回。
貳、原判決撤銷部分（即被告甲○○部分）：
    查自訴人法定代理人戊○○於八十八年四月十四日向原審所提出之刑事追加暨理
    由補充狀內並未敘及被告甲○○與被告己○○等共犯前述偽造私文書及使公務員
    登載不實罪（見原審卷一第三十一頁），戊○○嗣後於八十八年四月二十一日接
    受訊問時更指稱：「（有無其他證據資料補充？）追加被告丁○○、藍秀鑾二人
    詳如八十八年四月十四日追加暨理由補充狀‧‧‧。」等語，足認被告甲○○根
    本不在前述追加自訴之範圍無訛，原審失察，遽就此部分對被告甲○○為實體上
    無罪判決，顯屬未受請求之事項予以判決之違法，自訴人上訴意旨雖未指摘於此
    ，惟原判決既有可議，自應由本院就被告甲○○部分予以撤銷。
參、被告己○○、甲○○及丁○○均經合法傳喚，而無正當理由不到庭，有本院送達
    證書三紙附卷可稽，爰不待其等陳述，逕行判決。
據上論斷，應依刑事訴訟法第三百七十一條、第三百六十八條、第三百六十九條第一
項前段，判決如主文。
中      華      民      國    九十一    年    十二    月      二十五    日
                      審判長法官  謝  志  揚
                                        法官  蔣  有  木
                                        法官  何  方  興
右正本證明與原本無異。
如不服本判決應於判決送達後十日內向本院提出上訴狀。其未敘述理由者，並應於提
出上訴狀後十日內向本院補提理由狀（須附繕本）。
                                      書記官  劉  妙  娘
中      華      民      國    九十一    年    十二    月      二十五    日
